臺灣高等法院民事判決
109年度上字第874號
上  訴  人  熊慧行  

訴訟代理人  陳君瑋律師
            溫翊妘律師
            方立凱律師
被  上訴人  黃子瑗  
訴訟代理人  簡婕律師
            莊喬汝律師
            張雅安律師
上列當事人間請求損害賠償等事件，上訴人對於中華民國109年5
月18日臺灣臺北地方法院108年度訴字第2622號第一審判決提起
上訴，本院於110年7月14日言詞辯論終結，判決如下：
    主      文
上訴駁回。
第二審訴訟費用由上訴人負擔。
    事實及理由
一、被上訴人主張：其原為藏傳佛教之信眾，因其受該教教主大
    寶法王以宗教領袖名義詐騙及侵犯，遂接受鏡週刊訪問說出
    自身經歷作成報導（下稱系爭報導），以警示其他女性受害
    者。系爭報導於民國108年1月23日出刊，上訴人於108年1月
    24日製作如原判決附件一所示指稱被上訴人為精神病患者等
    內容之貼圖（俗稱懶人包，下稱第1次懶人包），刊登於羅
    卓仁謙臉書網站個人網頁（下稱羅卓仁謙臉書網頁）供信眾
    於臉書社群網站轉發。嗣上訴人於108年1月29日在為上師大
    寶法王護關臉書粉絲專頁（下稱大寶法王護關臉書網頁）刊
    登如原判決附件二所示懶人包（下稱第2次懶人包，合稱系
    爭2次懶人包），並公開被上訴人之外文姓名「Jane Huang
    」，以致其遭網友搜索到其臉書帳號，並對其言語霸凌。然
    被上訴人並未罹患精神疾病，上訴人曲解系爭報導之文義，
    製作不實內容之系爭2次懶人包公開於臉書社群網站，致其
    名譽權受損。爰依民法第184條第1項前段、第195條第1項規
    定，請求上訴人給付其新臺幣（下同）1元，並在羅卓仁謙
    臉書網頁刊登如原判決附件六所示之道歉啟事（下稱系爭道
    歉啟事）10日等語。（原審為上訴人敗訴之判決，上訴人不
    服，提起上訴。至被上訴人請求超逾上開部分，未據其聲明
    不服，該部分非本院審理範圍）。並於本院聲明：上訴駁回
    。
二、上訴人則以：第2次懶人包並非由其製作。第1次懶人包僅為指出系爭報導矛盾之處，並澄清不實內容，沒有要針對任何個人，其中「我們可以理解受精神疾病所苦的患者」等語，係呼籲大家對精神疾病患者要有同理心，且該次懶人包並未提及被上訴人之姓名，上訴人當時亦不知悉系爭報導所指H女之真實身份，「Jane Huang」、綽號「小珍」等均無法與被上訴人連結為同一人。又製作第1次懶人包前，其已於系爭報導出刊前之108年1月22日下午10時26分許，向訴外人丙○○進行查證，客觀上可合理確信第1次懶人包之內容為真實，另依被上訴人與訴外人乙○○對話內容所示，可知被上訴人已自承患有精神疾病，其並未不法侵害被上訴人之名譽權。被上訴人於108年2月21日在其臉書帳號「Jane Huang」轉貼第2次懶人包，並公開承認其為系爭報導所指「H女」，上訴人始知悉「化名小珍之Jane Huang」、「Ruhua Wen」與被上訴人為同一人，縱認被上訴人之名譽權受損，亦係被上訴人主動公開之行為所致。此外，被上訴人並未舉證證明其名譽權受有損害，亦未提出醫學上或其他證據證明其受有精神上痛苦及因果關係等語，資為抗辯。並於本院聲明：㈠原判決不利於上訴人部分廢棄。㈡上開廢棄部分，被上訴人在第一審之訴駁回。
三、兩造不爭執事項：
　㈠鏡週刊於108年1月23日刊載系爭報導（原審卷第19至29、177
    至188頁）。
　㈡上訴人於108年1月24日製作第1次懶人包，刊登於羅卓仁謙臉
    書網頁供信眾於社群網站轉發（原審卷第37頁）。
四、被上訴人主張上訴人於108年1月24日、同年1月29日分別製
    作第1次、第2次懶人包刊登於臉書社群網站上供信眾轉發，
    並公開其外文姓名「Jane Huang」，致其遭網友搜索到其臉
    書帳號，並對其言語霸凌，造成其名譽權受損，其得請求上
    訴人負損害賠償責任，並刊登道歉啟事以回復其名譽等語，
    為上訴人所否認，並執前詞置辯。經查：
  ㈠第2次懶人包是否由上訴人所製作?
    被上訴人主張上訴人於108年1月24日、同年1月29日分別製
    作第1次、第2次懶人包刊登於網頁上供信眾轉發等情，業據
    提出系爭2次懶人包為證（原審卷第37、63頁）。觀諸系爭2
    次懶人包截圖，其下方均記載「製圖者：羅卓仁謙」（原審
    卷第37、63頁）。且被上訴人於108年4月17日在臉書上質疑
    上訴人於108年1月29日製作第2次懶人包，要求信眾大量張
    貼至其臉書上，對其欺壓霸凌等語，上訴人並未否認該懶人
    包為其所製作，隨即於同日在臉書上回應：「為什麼我會說
    這個Jane Huang小姐有精神病，是精神病患呢?這個是因為
    在《鏡周刊》的報導（即系爭報導）裡面記載，Jane Huang小
    姐跟號稱大寶法王噶瑪巴聲音的對話」等語，有被上訴人質
    疑上訴人之網頁內容、上訴人於108年4月17日在網路上發表
    言論之譯文在卷可憑（原審卷第421頁、本院卷一第221頁）
    。上訴人於原審亦陳稱：其筆名為羅卓仁謙，羅卓仁謙臉書
    網頁為其所屬團隊共同經營，其事前概括授權予其團隊對外
    以羅卓仁謙名義製作圖文作品放在網路上，每個月月初，其
    都會跟團隊人員說明該月的文案主軸，第2次懶人包所指「
    小珍的issue」應該是指系爭報導所提H女與大寶法王有關精
    神分裂的談話。又其帳號之前遭人盜用時，其曾對該盜用者
    提出刑事告訴等語（原審卷第386至392頁）。第2次懶人包
    已記載製圖者為筆名羅卓仁謙之上訴人，且上訴人不否認其
    負責主導所屬團隊製作對外文宣之內容及主題方向，其並未
    就第2次懶人包對他人提出偽造文書等刑事告訴，可證第2次
    懶人包確係上訴人或其授權所屬團隊製作，上訴人對第2次
    懶人包之內容自應負表意者之責任，其辯稱並未製作第2次
    懶人包，要無可取。
　㈡系爭2次懶人包是否有侵害被上訴人之名譽權?
　⒈第1次懶人包記載：「大寶法王被誤會！週刊瞎報三個重點你
    要看！」、「鏡週刊報導誤傳大寶法王緋聞消息，內容漏洞
    百出且自相矛盾！讓我們整理三個重點讓你一次看清這個八
    卦有多扯！」、「我們可以理解受精神疾病所苦的患者，但
    我們不能接受週刊以僧侶的清白炒作銷量」（原審卷第37頁
    ）。可知第1次懶人包意在使不特定瀏覽者認定系爭報導之
    受訪者H女為受精神疾病所苦的患者，其所述與大寶法王交
    往及發生性關係之事為不可信。上訴人於本院審理中已自承
    第1次懶人包所指「受精神疾病所苦的患者」為系爭報導之H
    女等情（本院卷一第161頁），其抗辯第1次懶人包僅為指出
    系爭報導矛盾之處，並澄清不實內容，沒有要針對任何個人
    ，其中「我們可以理解受精神疾病所苦的患者」係呼籲大家
    對精神疾病患者要有同理心云云，為不足採。
　⒉再者，第2次懶人包記載「化名小珍的Jane Huang繼與鏡傳媒
    爆料移花接木的內容後，還想建立假帳號來汙衊藏傳佛法；
    這種離譜的行徑連週刊都發聲明打臉了!」、「我們再次強
    調：我們可以理解到小珍的issue，希望大家一起為他回向
    ，不要過度攻擊他，願一切眾生都能出離煩惱的控制」，並
    刊出假帳號名稱為「Ruhua Wen」（原審卷第63頁）。上訴
    人不否認「H女」、「化名小珍的Jane Huang」、「Ruhua W
    en」與被上訴人均屬同一人（本院卷二第172頁），足見第2
    次懶人包已可特定系爭報導之H女為被上訴人。上訴人雖辯
    稱其製作上開懶人包時，並不知悉系爭報導所指H女之真實
    身份，「Jane Huang」、綽號「小珍」均無法與被上訴人連
    結為同一人等語。然依上訴人與訴外人即大寶法王之口譯丙
    ○○於108年1月22日之對話內容顯示，丙○○當時曾立即與第一
    寶藏（即大寶法王）聯繫，大寶法王表示：「她有精神病，
    要吃藥的。她所說的那些女的跟我沒有任何關係。她幻想的
    。我覺得不能官方回覆。這樣會幫助他們。名字還是不要隨
    便給。萬一有人找她打起來不好。只能說姓「誤載為『性』」
    黃。這樣讓她安心我沒事。時代變了。我們好好學習那些明
    星吧」等語（本院卷一第193至199頁）。足見大寶法王應已
    向丙○○、上訴人表明系爭報導之H女之真實身份，而要求丙○
    ○、上訴人對外發言時只要以黃小姐為代稱。又被上訴人之
    外文姓名為「Jane Huang」，並使用「Ruhua Wen」為臉書
    帳號，有上訴人之護照在卷可稽（原審卷第475頁），則第2
    次懶人包之內容已足以使人得以特定第1次懶人包所指「受
    精神疾病所苦的患者」為被上訴人，此由網友在系爭2次懶
    人包刊登後在被上訴人之臉書網頁留言內容可資佐證（原審
    卷第71至81頁）。是上訴人辯稱其製作系爭2次懶人包時，
    並不知悉系爭報導所指H女之真實身份，且第2次懶人包之英
    文名稱「Jane Huang」、「Ruhua Wen」及綽號「小珍」等
    均無法與被上訴人連結為同一人，要無可取。
　⒊按民法上名譽權之侵害非即與刑法之誹謗罪相同，名譽有無
    受損害，應以社會上對個人評價是否貶損作為判斷之依據，
    苟其行為足以使他人在社會上之評價受到貶損，不論其為故
    意或過失，均可構成侵權行為，其行為不以廣佈於社會為必
    要，僅使第三人知悉其事，亦足當之（最高法院90年台上字
    第646號判例可參）。第1次懶人包指稱系爭報導之H女為「
    受精神疾病所苦的患者」，第2次懶人包指出系爭報導之H女
    為「化名小珍的Jane Huang」、「Ruhua Wen」，即足以使
    人特定系爭報導之H女為被上訴人。上訴人雖辯稱依被上訴
    人與訴外人即甲○○○○○○之助理乙○○之對話內容所示，被上訴
    人已自承患有精神疾病等語，並提出該對話內容為證（本院
    卷一第133頁）。然上開對話內容下方記載之日期為106年9
    月6日，與系爭報導於108年1月23日出刊時已相隔許久，且
    被上訴人主張其係因與大寶法王之秘密性關係，而深受失眠
    困擾而詢問甲○○○○○○解決方式，並非表示其罹患精神疾病等
    語（本院卷一第249頁），上開對話內容並不足以認定被上
    訴人曾向乙○○自承其罹患精神疾病。上訴人雖另抗辯系爭報
    導中所載被上訴人與大寶法王之對話內容，被上訴人已提及
    精神分裂者也有成熟的或幼稚的，可證被上訴人自承其為精
    神分裂者等語。惟系爭報導為證明H女（即被上訴人）指稱
    其與大寶法王間有男女朋友關係之可信性，而刊出大寶法王
    與H女的親密對話原始譯文，其內容略以：「H女：我和你是
    什麼關係啊？大寶法王：妳跟我這關係呢，是，酸甜苦辣都
    有的一個關係。H女：沒有什麼甜，我看不出來有什麼甜，
    都是你在甜我不甜。大寶法王：唉啊我不是剛剛說了，你先
    別提了好不好？好啦先放輕鬆，妳就換個語氣吧！H女：對
    ，我也覺得你也滿聰明的，就是這證明你去美國一年，你也
    變了不少，就是說講講話，講講一些話。大寶法王：等一下
    、等一下。H女：溝通一下，也死不了人，這樣變成熟不是
    很好嗎？大寶法王：不是。H女：我常在想，精神分裂者也
    有成熟的精神分裂者，也有幼稚的精神分裂者。大寶法王：
    妳、妳、妳、妳就換個語氣來說一下，妳之前都很硬的語氣
    ，現在比較軟的語氣說一下，要不要幫妳說？H女：不用了
    啦，我告訴你，這就是真正的我，而且你把我惹怒到這個樣
    子呢，也不是很容易的。大寶法王：不是，那還是換個語氣
    來說一下吧！…」等語（原審卷第25至27頁）。足見被上訴
    人係於確認與大寶法王間之關係時為上開對話，依其內容，
    被上訴人並未向大寶法王表示其為精神分裂者，且大寶法王
    與被上訴人對話時，亦未就何人為精神分裂者一事進行討論
    ，則上訴人辯稱依上開對話內容即可認定被上訴人自承為精
    神疾病之患者，要無可採。又第1次懶人包本為反駁系爭報
    導有關大寶法王與被上訴人交往及發生性關係之情事，然卻
    就系爭報導內容斷章取義，認定被上訴人為「受精神疾病所
    苦的患者」，顯然第1次懶人包之意圖在使不特定瀏覽該懶
    人包者以為系爭報導之受訪者H女係精神分裂疾病之患者，
    進而引人誤信H女所述其與大寶法王交往及發生性關係之事
    係屬離譜而不可信。再藉由第2次懶人包使瀏覽者知悉系爭
    報導之H女為「化名小珍的Jane Huang」、「Ruhua Wen」，
    進而可特定為被上訴人。上訴人以系爭2次懶人包將被上訴
    人形塑成精神分裂疾病患者，且被上訴人向鏡週刊爆料係為
    汙衊大寶法王，以達到瀏覽者否定系爭報導內容真實性之目
    的。然上訴人若欲反駁系爭報導中關於被上訴人所述其與大
    寶法王間之男女交往甚至發生性關係之事，第1次懶人包即
    已引述系爭報導所提及「本刊掌握證據，並無法確認二人曾
    真實發生性行為」、「本刊盡所能地查證，也只能證明到此
    階段，並不能明確指出其男女朋友關係」等語，已足供瀏覽
    者為判斷之參考，實無指稱被上訴人為「受精神疾病所苦之
    患者」之必要。衡酌指稱他人罹患精神疾病，含有指涉他人
    精神異常、所述內容離譜而不可信之情，客觀上足使他人之
    人格評價、社會地位遭受貶損，應認上訴人以系爭2次懶人
    包指稱被上訴人為罹患精神疾病之患者，足以使被上訴人在
    社會上之評價受到貶損，致其名譽權受有損害。
　⒋上訴人雖辯稱被上訴人於108年2月21日在其臉書帳號「Jane 
    Huang」轉貼第2次懶人包，並公開承認其為系爭報導所指「
    H女」，上訴人始知悉「化名小珍之Jane Huang」、「Ruhua
     Wen」與被上訴人為同一人，縱認被上訴人之名譽權受損，
    亦係被上訴人主動公開之行為所致等語。然第2次懶人包於1
    08年1月29日在網路上刊登時，即足以使人得以特定第1次懶
    人包所指「受精神疾病所苦的患者」為被上訴人，業如前述
    ，是上訴人此部分所辯，為不足採。　
　㈢上訴人製作系爭2次懶人包前是否已對該懶人包之內容進行合
    理查證?
　  上訴人固抗辯製作第1次懶人包前，其已於系爭報導出刊前
    之108年1月22日下午10時26分許，向丙○○進行查證，客觀上
    可合理確信第1次懶人包之內容為真實。另依被上訴人與乙○
    ○對話內容所示，被上訴人已自承其患有精神疾病，其並未
    不法侵害被上訴人之名譽權等語。然系爭報導之前文記載略
    以：該刊經信徒H女投訴，指大寶法王與其交往長達5年，2
    人還曾發生3次性關係，且H女還提供相關照片、其與大寶法
    王如情侶對話的錄音，並經該週刊送專業實驗室比對後證實
    ，錄音對話的男主角確為大寶法王噶瑪巴等語（原審卷第19
    頁）。而依上訴人與丙○○之對話內容所示，丙○○僅提及大寶
    法王口頭否認被上訴人向鏡週刊爆料之內容，及大寶法王表
    示該內容均為被上訴人所幻想，上訴人還向丙○○建議，針對
    系爭報導部分之對外發言內容為「黃小姐的相關控訴皆為扭
    曲事實與子虛烏有，官方不會在法王閉關期間有更多回應，
    請各位弟子們一起謹守三眛耶，用寂靜的祈請為法王護關」
    等語（本院卷一第187、343、349頁）。足認丙○○並未向上
    訴人提出足以反駁系爭報導內容之真實性或被上訴人確實罹
    患精神疾病之具體事證。再者，乙○○並不認識被上訴人，亦
    不清楚系爭報導內容之真實性，有上訴人與乙○○對話內容可
    佐（本院卷一第353至367頁），被上訴人亦未向乙○○自承其
    罹患精神疾病，已如前述。故上訴人製作系爭2次懶人包前
    均未就系爭報導中關於大寶法王與被上訴人交往及發生性關
    係之內容，或被上訴人是否為精神分裂者等節進行合理查證
    ，其上開所辯，委無可採。
　㈣被上訴人依民法第184條第1項前段、第195條第1項規定，請
    求上訴人給付被上訴人1元，並在羅卓仁謙臉書網頁刊登系
    爭道歉啟事10日，有無理由?
　⒈按不法侵害他人之身體、健康、名譽、自由、信用、隱私、
    貞操，或不法侵害其他人格法益而情節重大者，被害人雖非
    財產上之損害，亦得請求賠償相當之金額。其名譽被侵害者
    ，並得請求回復名譽之適當處分，民法第195條第1項定有明
    文。次按非財產上賠償之金額是否相當，應斟酌實際加害情
    形、影響該權利是否重大、兩造身分地位，經濟狀況及其他
    各種情形，以為核定之準據（最高法院47年台上字第1221號
    、51年台上字第223號判例參照）。上訴人以系爭2次懶人包
    指稱被上訴人為精神疾病患者，致被上訴人之名譽權受損，
    業經本院認定如前。又原審審酌被上訴人僅向上訴人求償象
    徵性之精神慰撫金1元而予以准許，核無過高，應屬妥適。
    是被上訴人依民法第184條第1項前段、第195條第1項前段規
    定，請求上訴人給付1元，核屬有據。
　⒉又民法第195條第1項後段規定旨在維護被害人名譽，以保障
    被害人之人格權。鑒於名譽權遭侵害之個案情狀不一，金錢
    賠償未必能填補或回復，因而授權法院決定適當處分，目的
    洵屬正當。而法院在原告聲明之範圍內，權衡侵害名譽情節
    之輕重、當事人身分及加害人之經濟狀況等情形，認為諸如
    在合理範圍內由加害人負擔費用刊載澄清事實之聲明、登載
    被害人判決勝訴之啟事或將判決書全部或一部登報等手段，
    仍不足以回復被害人之名譽者，法院以判決命加害人公開道
    歉，作為回復名譽之適當處分，尚未逾越必要之程度，民法
    第195條第1項後段規定與憲法維護人性尊嚴與尊重人格自由
    發展之意旨無違（司法院釋字第656號解釋理由書要旨參照
    ）。上訴人以系爭2次懶人包張貼於臉書社群網站上，經網
    友傳閱系爭2次懶人包後在被上訴人臉書網頁上對其言語霸
    凌，有該網路留言在卷可佐（原審卷第71、79、81頁）。則
    本件命上訴人在臉書網站刊登道歉啟事方式，應屬回復被上
    訴人名譽之適當方式。原審審酌羅卓仁謙臉書網頁帳號係上
    訴人經營，且該帳號屬公開，且有相當數量網友追蹤等一切
    情狀，認命上訴人於羅卓仁謙臉書網頁刊登如系爭道歉啟事
    10日，即足以回復被上訴人之名譽，應屬妥適。至被上訴人
    雖主張道歉啟事內容應載明本件事發之具體詳細經過（本院
    卷一第113頁），然此部分已逾越回復其名譽之必要程度，
    不應准許，附此敘明。
五、綜上所述，被上訴人依民法第184條第1項前段、第195條第1
    項規定，請求上訴人給付被上訴人1元，並在羅卓仁謙臉書
    網頁刊登系爭道歉啟事10日，為有理由，應予准許。原審為
    上訴人敗訴之判決，並無不合。上訴意旨指摘原判決不當，
    求予廢棄改判，為無理由，應駁回其上訴。
六、本件事證已臻明確，兩造其餘攻擊防禦方法及所提證據，經
    審酌，核與本件判決結果不生影響，爰不再逐一論列，附此
    敘明。
七、據上論結，本件上訴為無理由，依民事訴訟法第449條第1項
    、第78條，判決如主文。　
中　　華　　民　　國　　110 　年　　7 　　月　　28　　日
                  民事第十二庭  
                      審判長法  官  陳秀貞
                            法  官  蔡世芳
                            法  官  林哲賢
正本係照原本作成。
如不服本判決，應於收受送達後20日內向本院提出上訴書狀，其
未表明上訴理由者，應於提出上訴後20日內向本院補提理由書狀
（均須按他造當事人之人數附繕本）上訴時應提出委任律師或具
有律師資格之人之委任狀；委任有律師資格者，另應附具律師資
格證書及釋明委任人與受任人有民事訴訟法第466 條之1第1項但
書或第2項所定關係之釋明文書影本。如委任律師提起上訴者，
應一併繳納上訴審裁判費。
中　　華　　民　　國　　110 　年　　7 　　月　　28　　日

　　　　　　　　　　　　　　書記官  陳盈真